【裁判字號】    95,簡上,23
【裁判日期】    950620
【裁判案由】    贓物
【裁判全文】
臺灣嘉義地方法院刑事判決    95年度簡上字第23號
上  訴  人
即  被  告  甲○○
            乙○○
            己○○
                      910號.
上3人共同
選任辯護人  郭一成律師
上  訴  人
即  被  告  丙○○
            庚○○
輔  佐  人  丁○○
上列上訴人等因贓物案件，不服本院94年度嘉簡字第1373號中華
民國94年12月29日所為第一審判決（聲請簡易判決處刑書案號：
臺灣嘉義地方法院檢察署94年度偵續字第6號），提起上訴，本院
管轄之第二審合議庭依通常程序審理，自為第一審判決如下：
    主  文
原判決撤銷。
甲○○、乙○○、己○○、丙○○、庚○○均無罪。
    理  由
一、公訴 (原聲請簡易判決處刑)意旨略以：被告甲○○、乙○○、己○○、丙○○皆為林長壽（已於民國92年8月16日死
    亡）之子女，被告庚○○為林長壽之外遇對象（以下或稱甲○○等5人）。林長壽曾係林耀烈祭祀公業之第二任管理人
    （接任之管理人為告訴人林振聲），竟意圖為自己不法之利
    益，於收受嘉義市政府於86年5月9日徵收該祭祀公業所有之
    坐落於嘉義市○○段483、108、138、137、471地號等多筆
    土地而給付之徵收補償金共計新台幣（下同）4706萬126元
    後，將之侵占入己（林長壽涉犯侵占罪嫌部分業經臺灣高等
    法院臺南分院於92年5月15日以92年上易字第355號判決判處
    有期徒刑2年確定）。而被告甲○○等5人均係與林長壽關係
    密切之人，其等明知林長壽所侵占之上開金額，係林耀烈祭
    祀公業之徵收補償金，竟均基於收受贓物之犯意，分別由林
    長壽以清償借款，或向林長壽借貸之名義，於附表所示之時
    間內，經由匯款或現金交付之方式，收受如附表所示之金額
    ，嗣經該祭祀公業之接任管理人林振聲於交接查覺帳目不符
    後，始行發現，因認被告甲○○等5人均涉犯刑法第349條第
    1項之收受贓物罪嫌云云。
二、按：
(一)、犯罪事實應依證據認定之，無證據不得認定犯罪事實；又不
    能證明被告犯罪者，應諭知無罪之判決，刑事訴訟法第154
    條第2項、第301條第1項分別定有明文。
(二)、刑事訴訟上證明之資料，無論其為直接或間接證據，均須達
    於通常一般之人均不致有所懷疑，而得確信其為真實之程度
    ，始得據為有罪之認定，若其關於被告是否犯罪之證明未能
    達此程度，而有合理懷疑之存在，致使無從形成有罪之確信
    ，即不得遽為不利被告之認定 (最高法院76年臺上字第4986
    號、30年上字第816號參照)。
(三)、事實之認定，應憑證據，如未能發現相當證據，或證據不足
    以證明，自不能以推測或擬制之方法，以為裁判基礎；事實
    審法院對於證據之取捨，依法雖有自由判斷之權，然積極證
    據不足證明犯罪事實時，被告之抗辯或反證縱屬虛偽，仍不
    能以此資為積極證據應予採信之理由 (最高法院40年臺上字
    第86號判例、30年上字第482號判例參照)。
(四)、刑法第349條第1項之收受贓物罪，須行為人對所收受之物有
    贓物之認識始得成立，如該標的物自外觀無法辨識為贓物，
    行為人主觀上並不知所收受之物係贓物，則不能僅因行為人
    所收受之物在客觀上為贓物，而逕認行為人須負收受贓物之
    罪責。
三、檢察官認被告甲○○等5人涉有收受贓物罪嫌，無非係以如
    下各點為其論據：
(一)、證人林長壽於附表所示之時間，將如附表所示之金額，以轉
    帳之方式，存入被告甲○○等5人帳戶，復自被告庚○○帳
    戶中將220萬元提領出來，交付被告庚○○之事實，為被告
    甲○○等5人所不否認，並有嘉義市第一信用合作社 (下稱
    嘉義一信)、國泰世華銀行及聯邦商業銀行之函文在卷可按
    。
(二)、證人林長壽於偵查中證稱：之前伊有很多土地，但是大約三
    十幾年前即已賣光等語，且依稅務電子閘門財產所得調件明
    細表所示，證人林長壽於86年間並無值錢之土地，而被告甲○○等5人於偵查中又均供稱曾長期借貸金錢予證人林長壽
    花費使用，足見被告甲○○等5人對證人林長壽經濟能力不
    佳之狀況應有一定程度之認識。
(三)、證人林長壽於臺灣嘉義地方法院檢察署90年發查字第57號及
    90年偵字第6985號偵查中分別證稱：被告乙○○是伊女兒，
    伊有拿錢給她做生意及還貸款、被告丙○○是伊兒子，伊有
    分次給他好幾百萬元，被告甲○○是伊兒子，有給他約3百
    萬元，他拿去玩股票，伍鶯鶯是被告丙○○的太太，伊有幫
    她還70萬元貸款，被告己○○是伊女兒，她在香港，伊曾跟
    她借2百萬元，有還她，被告庚○○是伊細姨，伊有給她2百
    萬元買房子，並有拿嘉義市政府的公文給被告乙○○等人看
    ，其等均知道是祭祀公業土地賣的錢等語，且均與林長壽帳
    戶之匯款明細大致相符。又被告甲○○收受證人林長壽所匯
    入之上開金額後，隨即於86年8月27日轉入其於建華證券股
    份有限公司戶所開設之帳戶內，亦有國泰世華銀行（93）國
    世銀消控字第1789號函附卷可佐，足證證人林長壽年事雖高
    ，但其記憶仍屬清晰，其證詞應可採信。
(四)、依證人林長壽之嘉義一信帳戶明細所示，證人林長壽於86年
    8月19日取得系爭祭祀公業之徵收補償金後，隨於同日至同
    年9月19日止，連續分別以轉帳之方式，將多筆金錢匯予被
    告甲○○等5人之帳戶內，而被告甲○○、乙○○、己○○
    、丙○○4人雖均辯稱該匯款金額之部分，係向證人林長壽
    所借之款項，但被告甲○○、乙○○、己○○、丙○○等4
    人若非早知證人林長壽將取得大筆金額，又何能在證人林長
    壽一取得該祭祀公業之徵收補償金後，隨即向證人林長壽要
    求借貸所需金額或代償向銀行之借款? 又被告庚○○於偵查
    中雖陳稱由證人林長壽所收受之220萬元，係為清償之前替
    證人林長壽向他人借貸所積欠債款之用，惟220萬元之金額
    甚鉅，被告庚○○於偵查中竟供稱不知已向何人返還，是其
    辯詞，已難遽信；況被告庚○○收受上開金額之用途縱確如
    其所述，係用以清償借款，惟其在明知該220萬元並非證人
    林長壽所有之情況下，仍加以收受，其行為亦難脫免收受贓
    物之罪責。
四、訊據被告甲○○等5人對於證人林長壽有於附表所示之時間
    ，將如附表所示之款項，以轉帳方式，存入其等帳戶內或清
    償以被告乙○○及丙○○為借款名義人之銀行貸款，復自被
    告庚○○帳戶中提領220萬元，以現金交付被告庚○○之事
    實均無異詞，惟均堅詞否認有何收受贓物之犯行，辯稱其等
    對證人林長壽匯入如附表所示之款項均無贓物之認識等語。
五、經查：
(一)、證人林長壽自73年迄89年間，擔任林耀烈祭祀公業之第二任
    管理人，嘉義市政府於86年5月9日決定以4706萬126元之補
    償金徵收該祭祀公業所有坐落於嘉義市○○段108、483、1
    38、137、471號土地，並於同年8月18日簽發支票給付徵收
    補償金，證人林長壽收受上開支票後，旋於翌日將支票存入
    其設於嘉義一信帳號00000-00號之帳戶（下稱甲帳戶）兌現
    ，詎證人林長壽於取得上開補償金後，竟意圖為自己不法之
    所有，除將其中392萬5千2百元分配給祭祀公業派下員外，
    餘款則未經派下員同意予以侵占入己，據為己有，並於如附
    表所示之時間，以轉帳方式清償以被告等人為借款名義人之
    銀行貸款或存入被告等人之帳戶內等情，除有證人即告訴人
    林振聲於偵查中之指訴、證人林長壽於偵查中之證述可稽外
    ，復為被告甲○○等5人所不否認，此外，尚有甲帳戶之對
    帳單、公務電話紀錄 (發查卷第9、358頁)、嘉義一信92年9
    月30日嘉一信總字第619號函暨所附開戶資料、對帳單 (同
    上卷第227至300頁)、93年1月13日嘉一信總字第024號函所
    附轉帳紀錄 (同上卷第319頁以下)、93年2月2日嘉一信總字
    第061號函 (同上卷第380頁)、國泰世華銀行93年4月30日（
    93）國世銀控字第0582號函所附交易明細 (發查他卷第102
    頁)及聯邦商業銀行93年5月3日聯高雄字第145號函所附交易
    明細 (偵續卷第131至136頁)、94年1月28日（94）聯高雄字
    第28號函所附基本資料 (同上卷第147至149頁)、臺灣高等
    法院臺南分院92年度上易字第355號刑事判決 (發查卷第221
    至223頁)等在卷可參。
(二)、被告甲○○等5人於本院審理中，就其等之家庭背景、與證
    人林長壽間金錢往來情形、對系爭匯款來源之認識等情，供
    述如下：
甲、被告甲○○部分(簡上卷第212、230至234頁)：
    1、證人林長壽自75年間起陸續向伊借款，每次不超過10萬
       元，借錢理由很多，如：去廟裡布施、支持他人唸大學
       等，伊如抱怨，證人林長壽即稱向伊借的錢，一毛也不
       會少給伊，且其有許多土地，隨便處理一塊地，即可還
       錢。
    2、證人林長壽匯予伊518萬元，其中218萬元係返還先前陸
       續向伊借貸之款項，另外3百萬元係伊向證人林長壽借貸
       作為週轉之用，伊日後都有陸續返還。
    3、伊小時候家境非常好，到高中也還不錯，證人林長壽曾
       擔任西藥公會理事長，亦參與許多公共事務，因證人林
       長壽用錢的方式 (如：伊曾見他人向證人林長壽表示經
       濟狀況不好，證人林長壽手中雖只有2萬元，亦拿1萬5
       千元予對方)，故伊不認為證人林長壽向伊借錢即表示經
       濟狀況不佳，且印象中證人林長壽還有一些土地。
    4、證人林長壽娶2個太太，晚年尚有程彩鳳照顧生活起居，
       伊母親這一房有7個兄弟姊妹，已過世3位，其餘4位是被
       告乙○○、己○○、丙○○及伊；另一房是被告庚○○
       ，亦有7名兄弟姊妹。伊離開嘉義已經25年，很少與兄弟
       姊妹聯繫，每年會回嘉義一、兩次，伊母親有精神方面
       疾病，雖與證人林長壽同住一屋，但已三十幾年未與證
       人林長壽往來，亦不過問證人林長壽之事。
    5、證人林長壽不曾拿嘉義市政府公文給伊看過，伊對系爭
       518萬元是證人林長壽侵占祭祀公業徵收補償金之贓款，
       實不知情。
乙、被告乙○○部分(簡上卷213、234至240頁)：
    1、伊是尚成企業有限公司 (下稱尚成公司)董事長，當初係
       因證人林長壽借伊250萬元入股尚成公司 (伊按月返還該
       筆借款)，要求掛名董事以利監控，故讓證人林長壽擔任
       董事。伊雖實際負責處理尚成公司財務，但證人林長壽
       稱如需要用錢時，伊即要匯錢予其。
    2、證人林長壽曾於借伊250萬元入股時，提到其土地很多，
       隨便賣就有錢等語，且從小，證人林長壽給伊的觀念就
       是其土地、財產很多，伊曾聽證人林長壽說其係嘉義一
       信的理事。
    3、尚成公司設在高雄，是證人林長壽叫伊去嘉義一信開戶
       ，並用公司名義借錢，後來因為銀行精簡人事，需做一
       些紀錄，伊才去補簽名，伊雖沒有不動產，但證人林長
       壽告稱這部分伊不用管，不會牽扯到伊，而伊認為證人
       林長壽講話很守信用，且抵押的不動產非伊所有，銀行
       不會超額貸款，日後不會連累到伊，故伊有去銀行簽名
       ，但借多少錢伊不清楚。嘉義一信從未因貸款事情與伊
       接洽，亦不曾寄明細表或對帳單給伊，貸款之事均是證
       人林長壽在負責，貸款清償時證人林長壽亦未告知。
    4、證人林長壽雖向伊借錢，但並不表示其經濟狀況不佳，
       因為其從以前金錢的來往就很大筆，86年8月25日證人林
       長壽匯給伊2百萬元，稱係為返還前所借款項，並補償伊
       以前半工半讀的代價 (因證人林長壽有婚外情，不太理
       會伊等，伊才會半工半讀)，嗣後證人林長壽稱其戶頭被
       凍結，伊又按月匯錢到丁○○戶頭供證人林長壽使用。
    5、伊與母親這一房的兄弟姊妹除被告己○○外，均無聯繫
       ，伊從83年起就遷居高雄，偶爾回嘉義探視母親，且當
       天來回，與證人林長壽互動不多；父親的另一房也有7名
       兄弟姊妹，但與伊沒有來往，見面也只是點個頭而已。
    6、被告己○○曾在86年8月25日之後，提到證人林長壽有匯
       錢給她，但未說多少錢，因伊對證人林長壽不甚諒解，
       證人林長壽也曾說過女兒不能分財產，故伊沒有過問其
       與被告己○○的金錢往來，也不冀望得到家產，但該是
       伊的，伊會拿。
    7、證人林長壽不曾拿嘉義市政府公文給伊看過。伊倘知悉
       證人林長壽匯給伊的錢是侵占所得，何不請證人林長壽
       交付現金，反係以匯款方式交付，足認伊對如附表所示
       之匯款，並無贓物之認識等語。
丙、被告己○○部分(簡上卷第213、240至242頁)：
    1、證人林長壽於86年8月25日匯款5百萬元予伊，其中2百萬
       元係為返還前向伊借貸之款項，另3百萬元係伊向證人林
       長壽借用，嗣均有陸續返還。
    2、伊小時候家境很富裕，聽證人林長壽提過其為白手起家
       ，有很多土地 (但伊不知道土地在哪裡)，故未懷疑證人
       林長壽為何有能力匯5百萬元給伊。
    3、證人林長壽匯5百萬元予伊時，伊曾聽大姐林珍圭 (已歿
       )提到證人林長壽有賣土地，並提到她有跟證人林長壽借
       款，但未說借多少錢，伊問大姐：其他弟弟有無向證人
       林長壽借款，大姐回稱要再詢問。
    4、伊自63年間起即移居香港，每次回臺灣均來去匆匆，未
       曾看過何公文。大姐過世前，伊與大姐較常聯絡。伊從
       頭到尾都不知道系爭5百萬元係贓款等語。
丁、被告丙○○部分(簡上卷第67、213、244至246頁)：
    1、證人林長壽於86年8月19日為伊清償80萬元貸款及利息，
       係證人林長壽叫伊當人頭為程彩鳳借錢，該筆貸款未經
       過伊手，利息亦非伊繳納，借款期間銀行未曾寄還款資
       料或對帳單予伊，何時還款伊亦不知道。
    2、同年9月19日證人林長壽雖匯入50萬元至伊如附表編號12
       所示之帳戶內，但伊不知情，且該筆款項隨即於同年11
       月3日解約轉存入證人林長壽之帳戶。
    3、證人林長壽在40年前曾當過嘉義一信監事主席，後來幾
       乎每天都去嘉義一信，與銀行關係密切，要耍特權並不
       困難。
    4、伊之前曾多次陪同證人林長壽前去領取土地補償金，證
       人林長壽有多筆土地，伊如何能區分何筆補償金係證人
       林長壽個人所有?
    5、證人林長壽雖在偵查中陳稱曾拿嘉義市政府公文予伊等
       觀看，並告知系爭款項係祭祀公業之補償金，惟證人林
       長壽在偵查時已患有重聽，復未帶助聽器，許多問題均
       胡亂回答，例如其答稱：林珍圭係其媳婦，實際上林珍
       圭係其女兒，又稱曾給伊好幾百萬元，但實際上並沒有
       如此鉅額之款項交付，足見證人林長壽之陳述有瑕疵，
       不足採信等語。
戊、被告庚○○部分(簡上卷第213、243、244頁)：
    1、伊是證人林長壽娶的細姨，但不知證人林長壽八十五、
       六年間之經濟狀況如何。伊賣魚賣到87年才收攤。後來
       因為證人林長壽在外面亂搞男女關係，又找一個人煮飯
       給他吃，伊就未跟證人林長壽來往。
    2、證人林長壽不理會伊，讓伊獨自扶養小孩，其如果沒有
       錢，就叫伊去向別人借，但其也有蓋廟，做好事，證人
       林長壽的金錢如何來去，伊不清楚。
    3、證人林長壽給伊的系爭220萬元係要讓伊去償還伊代其向
       他人借貸的款項，但還給何人已忘記。
    4、伊雖曾因證人林長壽沒錢，而代向他人借貸，但證人林
       長壽亦曾因興業路上的土地被徵收，給伊1百萬元返還伊
       替其背負的債務，伊不知道系爭220萬元係證人林長壽侵
       占所得之贓款等語。
(三)、據被告甲○○等5人前揭之供述，被告甲○○、乙○○、己○○、丙○○4人雖係證人林長壽之子女，被告庚○○係證
    人林長壽之外遇對象，有事實上的夫妻關係。惟被告甲○○
    已離開嘉義25年、被告己○○自63年間起即移居香港、被告
    乙○○自83年間起亦定居高雄，均鮮少返回嘉義或長期停留
    、被告丙○○亦未與證人林長壽同住，而伊等供述與司法文
    書之送達回證地址、入出境紀錄 (發查卷第391頁)及戶籍謄
    本 (發查卷第33、34頁)之記載大致吻合，應屬真實，則被
    告甲○○、乙○○、己○○、丙○○4人既未與證人林長壽
    同住，衡諸一般經驗法則，個人財產本有其私密性，不欲讓
    他人窺知，同居親屬間尚且未必熟知彼此財產狀況，焉能期
    望業已成年另組家庭，且未與證人林長壽同住，復係晚輩之
    被告甲○○、乙○○、己○○、丙○○等人，確悉證人林長
    壽之財產狀況？另被告庚○○於偵查中固自承於八十五、六
    年間與證人林長壽同住，惟亦陳稱有關金錢的事，證人林長
    壽不會跟伊說等語 (發查卷第370頁)。而依被告等人於審理
    中之供述可知：證人林長壽除了與被告甲○○等人之母親生
    有7名子女外，復與外遇之對象即被告庚○○生有7名子女，
    晚年更與案外人程彩鳳同居，感情生活甚為複雜，且子女眾
    多，又由被告乙○○所稱：因證人林長壽外遇不理會伊，伊
    始半工半讀等語，及被告庚○○所述：證人林長壽在外感情
    生活很亂，讓伊獨自賣魚扶養小孩等語相互勾稽以觀，證人
    林長壽對家庭成員之照顧並非完善、感情連繫並非十足緊密
    ，亦不無有父權不容侵犯之思想，其未將自身經濟狀況告知
    家人，或隱匿自身並非寬裕之經濟狀況，亦無悖於常情，則
    被告甲○○等5人對證人林長壽之財產狀況是否熟知，實非
    無疑？況被告甲○○等5人與證人林長壽間固有親屬連結關
    係存在，惟此情與被告甲○○等5人是否確知證人林長壽之
    財產狀況如何，乃不同之二層次，並無必然關係存在，故如
    因被告甲○○等5人與證人林長壽間有親屬關係存在，即遽
    以推論被告甲○○等5人有贓物之認識，實稍嫌跳躍。
(四)、證人林長壽在己為被告之90年偵字第6985號侵占案件 (起訴
    書誤載為90年度發查字第57號)偵查中固陳稱：之前伊有很
    多土地，但是大約三十幾年前即已賣光等語 (附於發查他字
    卷第161頁)，且依稅務電子閘門財產所得調件明細表所示 (
    同上卷第4至29頁)，證人林長壽於86年間並無值錢之土地。
    惟依前揭所述，被告甲○○等5人與證人林長壽之關係並非
    緊密，是否知悉證人林長壽於86年間之經濟狀況並非寬裕已
    有可疑。而被告甲○○、乙○○、己○○雖均供稱證人林長
    壽長期向其等借貸等語，惟此縱屬實情 (按告訴人林振聲認
    證人林長壽與被告間無借貸關係)，長期向子女拿取金錢並
    非必然為經濟能力不佳之表徵，因父母可能基於子女有義務
    供養父母之想法，向子女無償索取金錢花用，或以借貸名義
    借用，但未急於在短時間內償還。況依被告甲○○、乙○○
    、己○○、丙○○於本院審理中之供述，其等自幼家境富裕
    ，證人林長壽有許多田產，被告丙○○甚且數次陪同證人林
    長壽前往領取土地之徵收補償金，其等不無有誤認證人林長
    壽之借貸僅因一時周轉之需要，尚無須動用變賣田產之籌資
    手段，而未察覺證人林長壽實已無值錢田產可供變賣之事實
    。況據被告甲○○、乙○○、己○○等人之供述，其等兄弟
    姊妹間很少聯絡，證人林長壽復未告知是否向其他兄弟姊妹
    借貸，則其等就證人林長壽分別向多名子女借貸之情是否知
    悉，亦非無疑。
(五)、證人林長壽雖於86年8月19日至同年9月19日間之短時間內匯
    款如附表所示之金額入被告甲○○等5人之帳戶或清償以被
    告乙○○、丙○○為名向嘉義一信之貸款，惟被告乙○○辯
    稱：伊雖同意證人林長壽以伊名義向嘉義一信貸款，但不知
    金額多寡，亦不知證人林長壽將以伊為借款名義人向嘉義一
    信之多筆大額貸款還清 (如附表編號1、3至7)；被告丙○○
    亦辯稱：雖同意證人林長壽以伊作人頭替程彩鳳向嘉義一信
    借貸，但不知貸款金額多寡，亦不知該筆貸款何時還清 (
    如附表編號1、2)，證人林長壽匯入50萬元至伊如附表編號
    12之帳戶內，亦與伊無關等語。查：
    1、證人即前嘉義一信營業部放款課代理課長戊○○雖於偵
       查中及本院審理中均證稱：向嘉義一信貸款，一般程序
       是借款人及保證人須親自到銀行簽名、蓋章等語 (發查
       他卷第124、125頁)，惟其於本院審理中亦證稱本件以被
       告乙○○、丙○○為借款名義人之貸款事宜，非伊承辦
       (簡上卷第204頁)，是本件相關貸款是否符合一般正常程
       序、經借款人親自辦理等情，尚無從自證人戊○○之證
       詞得知。
    2、證人林長壽匯款清償如附表編號3至7之嘉義一信貸款本
       息，係以被告乙○○為借款人，而由被告乙○○提出系
       爭5筆貸款之擔保放款借據觀之 (本院卷第265至269頁)
       ，該5紙借據之借款人欄內「乙○○」之簽名，以肉眼判
       斷，顯與被告乙○○歷次於偵、審筆錄所為之簽名不同
       ，是前開借據應非被告乙○○本人所親簽。
    3、被告庚○○係證人林長壽之外遇對象，被告乙○○復自
       承自幼對父親林長壽外遇不甚諒解，伊當與被告庚○○
       無何往來，惟被告乙○○於嘉義一信之借款擔保物竟係
       被告庚○○名下之不動產，而借款名義人更於89年11月
       17日變更為被告庚○○，此有被告乙○○之擔保借款帳
       卡、嘉義一信授信條件變更申請書、土地登記謄本等在
       卷可按 (發查他卷第169至187頁)，參以，系爭借款之借
       據並非被告乙○○所親簽，足見被告乙○○辯稱系爭貸
       款均係證人林長壽全權負責，伊不知道證人林長壽將其
       為借款名義人向嘉義一信貸款之980萬元均還清等語，有
       其可信之處。
    4、證人林長壽匯款清償如附表編號1、2之嘉義一信貸款本
       息，雖係以被告丙○○為借款人，惟系爭貸款之保證人
       係程彩鳳、擔保物係程秀花所有之不動產，有被告丙○○之擔保放款帳卡在卷可按 (發查卷第277頁)，而程彩
       鳳係證人林長壽晚年與之同居、受其照顧之女子，程秀
       花與程彩鳳同姓，彼此為親戚之可能性甚大，則被告丙○○辯稱證人林長壽利用伊作人頭替程彩鳳向嘉義一信
       借貸，伊不知貸款金額多寡，亦不知該筆貸款何時還清
       等語，亦非無可能。
    5、證人林長壽雖於86年9月19日匯入50萬元於被告丙○○如
       附表編號12所示之帳戶存本取息，惟隨即於同年11月3日
       中途解約，轉存入自己開立於嘉義一信之帳戶內，有嘉
       義一信93年2月2日嘉一信總061號函及93年7月23日嘉一
       信總453號函在卷可按 (偵續卷第122、144頁)，則倘證
       人林長壽欲匯款50萬元予被告丙○○，為何未逾2月即轉
       帳回自己之帳戶內，是被告丙○○是否知悉該筆匯款，
       進而收受，亦非無疑。
    6、被告甲○○、乙○○、己○○雖坦承有自證人林長壽處
       收受如附表編號8、9、10之款項，惟據被告等人所供，
       其等自幼即經告知證人林長壽擁有許多田產等語，則被
       告等人不無有誤認前開匯款係證人林長壽之田產經變賣
       或徵收所得之可能。又被告等人是否確知證人林長壽在
       86年間經濟狀況不佳，並非無疑，已如前述；參以，被
       告等人彼此間少有聯繫，其等是否知悉其他被告亦同獲
       鉅額資金，進而質疑證人林長壽資金來源，亦有可疑之
       處。況倘被告等人均彼此知悉證人林長壽所匯入各人帳
       戶之數額，且均知悉該等款項係證人林長壽不法所得之
       贓款，則為何被告甲○○等5人所得之數額多寡不一，蓋
       倘證人林長壽係侵占祭祀公業之款項後公開對其子女、
       同居人分贓，其焉有讓每人之分配款多寡不一，徒生分
       贓不均糾紛之理?
(六)、縱然被告等人知悉證人林長壽長期以來經濟狀況不佳，於86
    年8、9月間突有大筆金額可清償借款及供借貸，是否即必然
    知悉證人林長壽於86年8、9月間所匯予其等之款項係侵占祭
    祀公業土地徵收補償款，或其他財產犯罪之贓款，亦值深究
    ？按現今資本主義社會，賺取財富之方式非只一端，以勞力
    或從事事務性工作緩慢累積財富者，固然有之，以鉅額資金
    進行投資，利用錢滾錢之方式快速累積財富者，亦大有人在
    ，然亦不乏以無本生意或小額資金進行投資，一夕之間暴富
    之示例，甚而有購買彩券，幸運中獎，獲取高額彩金之可能
    。而據被告等人所述，證人林長壽曾任西藥公會理事長，亦
    曾為嘉義一信之理事 (證人戊○○亦證稱證人林長壽似有擔
    任過嘉義一信之理事等語，見簡上卷第205頁)、卸任後成天
    在嘉義一信，金錢往來均大筆，用錢海派，曾花錢興廟，晚
    年亦常替人解決問題，收受謝酬，再加上證人林長壽長期擔
    任祭祀公業管理人，足見證人林長壽人脈甚廣，縱於86年間
    已年屆76歲，其如從事仲介或投資等商業行為，亦可能於短
    時間內賺取大筆金錢，是被告等人未加懷疑證人林長壽之匯
    款來源係不法所有，並無悖常情。
(七)、證人林長壽雖於90年偵字第6985號侵占案91年6月11日之訊
    問中 (下稱甲訊問)，陳稱：「 (問：你有匯錢給你的兒女
    乙○○等，有告訴他們金錢來源?) 祭祀公業賣的土地應是
    我得到的金錢，所以分給你們 (指乙○○等人)。我有拿嘉
    義市政府的公文給乙○○等人看。他們都知道是祭祀公業的
    土地賣的錢。」 (附於發查他卷第161頁)，惟：
    1、其於上開訊問中稱「祭祀公業賣的土地應是我得到的金
       錢，所以分給你們」所指何意，是否係其告知被告等人
       金錢來源的說法? 其語意是否為該筆金錢雖是祭祀公業
       土地賣的錢，但係其所合法應得之款項? 倘係如此，則
       被告等人是否確知該筆款項係證人林長壽非法侵占而得
       之贓款，即有可疑? 另其稱「我有拿嘉義市公文給乙○○等人看，他們都知道是祭祀公業的土地賣的錢」，究
       係指將公文拿給被告乙○○及何人看，「他們都知道」
       又係指何人知道? 語意實屬曖昧不明，又被告甲○○等5
       人均否認曾看過嘉義市政府相關公文，而以被告甲○○
       、乙○○、己○○、丙○○均未與證人林長壽同住，且
       除被告丙○○外，被告甲○○、乙○○、己○○均長居
       外地，甚少返家之情況觀之，證人林長壽是否確曾一一
       拿相關公文給被告等人觀覽，實非無疑。
    2、證人林長壽前於90年發查字第57號同案偵查90年8月3日
       之訊問中 (下稱A訊問)，係稱：「 (問：你的子女是否
       知道這是祭祀公業的徵收公款?) 我沒有跟他們講。」 (
       附於同上卷第154頁)，就被告甲○○、乙○○、己○○
       、丙○○等人是否知悉其所匯款項是祭祀公業的徵收補
       償金，前後所述迥然有異。
    3、證人林長壽於A訊問中，另稱：「 (問：丙○○是何人?)
       我兒子，我有分次給他好幾百萬元。(問：林珍圭是何人
       ?) 是我媳婦，有給她20萬元。(問：是否7百萬元?) 不
       是，她沒跟我借錢。」 (附於同上卷第153頁)，惟被告
       丙○○否認證人林長壽曾分次交付伊數百萬元，由卷內
       所附之銀行明細等資料，亦查無證人林長壽曾交付被告
       丙○○數百萬元之紀錄；又案外人林珍圭係證人林長壽
       之女兒，惟證人林長壽卻答稱係其媳婦，顯與事實相違
       。查證人林長壽於接受A訊問時，已高齡80歲，生理狀況
       當有退化，其於4個月後之90年偵字第6985號90年11月15
       日之訊問中 (下稱B訊問)，就侵占之徵收補償金去處，
       已稱：「我有去救濟別人及拿給我兒子乙○○4百萬元，
       另外我女兒己○○5百萬元，其他都忘記了。還是以支出
       概略表為準。」 (附於同上卷第158頁)，不僅就交付被
       告乙○○數額之陳述與事實不符，就交付其他被告之數
       額，除被告己○○部分外，亦已不復記憶，則其接受甲
       訊問之時 (91年6月11日)，距離A訊問 (90年8月3日)復
       已相隔10個月之久，斯時年紀更長，依一般經驗及論理
       法則，其聽力、理解力、記憶力應無較先前訊問時為佳
       之可能，況其於接受甲訊問後1年多即於92年8月16日死
       亡，顯見其於接受甲訊問時，生理狀況已屬不佳，是得
       否以證人林長壽於甲訊問中語意含糊、曖昧且前後不一
       之陳述，遽認被告甲○○等5人知悉系爭款項係被告林長
       壽侵占祭祀公業徵收補償金之贓款，實值懷疑。
(八)、金錢為可代替物，在交易上得以同種類、品質、數量相同之
    物互相代替，屬流通性之標的，並非特定物可得標識，不似
    其他標的在客觀上容易以其他表徵來辨識來源，在無其他外
    來資訊揭露之情況下，實難期待被告甲○○等5人知悉證人
    林長壽交付之款項係侵占所得之贓物；況倘被告甲○○等5
    人明知證人林長壽所交付之款項係犯罪所得之贓款，其等何
    不直接提領現金交付，避免日後遭人追查，反以轉帳匯款之
    方式交付，徒留金錢流向之線索，陷己於囹圄？尤有甚者，
    轉帳匯款非屬難事，轉帳金額亦無金額限制，則倘被告甲○○等5人有贓物之認識，為何不於證人林長壽初收受徵收補
    償金時，即速轉帳匯款予被告甲○○等5人，為何要前後延
    宕一個月，而不擔慮其間為祭祀公業查察，無從轉匯出去？
(九)、告訴代表人雖另略以：1、被告甲○○於86年8月23日經證人
    林長壽匯入如附表編號8之帳戶518萬元後，隨即於同年8月
    27日轉支7百萬元而隱匿他處；2、被告乙○○於偵查中所稱
    陸續借款共一百三十多萬元予證人林長壽，無法提出交易紀
    錄，七十萬元之利息顯然過高，且被告乙○○於86年8月19
    日至同年9月19日尚有60萬元之定存於高新商業銀行，並不
    缺錢；3、被告己○○於偵查中所稱曾於香港領取港幣回國
    出借證人林長壽，無法提出領款紀錄，且被告己○○於86年
    8月15日尚在中國國際商業銀行高雄分行存有95萬元，同年9
    月2日尚有85萬元，並不缺錢；4、被告丙○○於偵查中所稱
    嘉義一信帳戶係證人林長壽私自開戶，伊不知情等語，與嘉
    義一信以函文表示上開帳戶係被告丙○○親自開戶等情不符
    ，及證人林長壽轉存50萬元至被告丙○○之帳戶內係作存本
    取息之用；5、被告庚○○雖主張證人林長壽交付之220萬元
    係伊代證人林長壽償還積欠他人之債務，惟被告庚○○無法
    提出返還予何人，且證人林長壽匯予被告庚○○之220萬元
    原係作為存本取息之用，顯非係用以清償積欠他人之債務。
    因認被告甲○○等5人分別辯稱證人林長壽所匯入之款項係
    清償其前向被告等人之借款及被告等人分別向證人林長壽所
    借貸之款項等語係屬虛偽，用意係在掩飾被告甲○○等5人
    明知證人林長壽所匯之款項係贓物仍予以收受、隱匿之事實
    (偵續卷第29至35頁)。惟查：
    1、被告甲○○、乙○○、己○○、庚○○所稱與證人林長
       壽之借貸，或代證人林長壽向他人之借貸，雖未提出相
       關憑證相佐，惟衡諸常情，親屬間金錢週轉，非屬罕見
       ，且證人林長壽係被告甲○○、乙○○、己○○等人之
       父親、被告庚○○之同居人，實難期被告等人要求證人
       林長壽於借款時書立借據。另依被告等人所述，證人林
       長壽向子女借貸時間有自70年間起，委託被告庚○○向
       他人借貸之時間更為久遠，相關提款憑證、向他人借貸
       之證明，不無有因時間經過、保存不易而滅失之可能。
    2、個人借貸之原因本係所在多有，基於民生因素，借貸以
       滿足最低程度溫飽之需求者，大有人在，然亦不乏有因
       商業活動之投資，須籌集大筆資金以求最大獲利之需求
       者，是尚不得以被告甲○○、乙○○、己○○等人尚有
       儲蓄，即認其等絕無借貸之需要。
    3、證人林長壽於86年9月19日匯入50萬元於被告丙○○如附
       表編號12所示之帳戶後，隨即於同年11月3日解約、轉存
       入自己開立於嘉義一信之帳戶內，已如前述，則倘被告
       丙○○係為證人林長壽隱匿侵占之不法所得而收受系爭
       贓款，則為何又於短時間內，由證人林長壽將之解約、
       轉存入自己之戶頭內?
    4、收受贓物罪所要求之構成要件，係標的物在客觀上為贓
       物，行為人主觀上對之也有贓物之認識，至於收受贓物
       之動機、目的，原非成立收受贓物罪之要件。因之，縱
       使收受之動機、目的合法、良善，倘明知他人所交付之
       物係贓物，仍無法解免行為人收受贓物之罪責。反之，
       倘行為人基於不法之目的而收受他人交付之物，如其對
       所收受之物無贓物之認識，亦不得以該標的物客觀上係
       贓物，即論以收受贓物罪。再自論理法則角度觀之，行
       為人之動機與故意係屬2個層次，由行為人非良善之動機
       或不法之目的，尚無從直接推論至其主觀上有犯罪之故
       意，是縱使被告甲○○等5人就收受證人林長壽所匯款項
       之源由所述不實，亦無法據以推論、認定其等明知該等
       款項係證人林長壽不法所得之贓物。
(十)、依上說明，檢察官提出之證據僅可證明證人林長壽將侵占祭
    祀公業徵收補償金所得之贓款轉帳予被告甲○○等5人，無
    法證明被告甲○○等5人於收受之時即有贓物之認識，本院
    尚無法得到被告甲○○等5人就證人林長壽所交付之款項有
    贓物認識之確信心證，檢察官前開據以指稱被告甲○○等5
    人涉有收受贓物罪嫌之證據，均不足作為被告甲○○等5人
    有罪之依據，復未能再提出適當證明起訴犯罪事實之積極證
    據，並指出調查之途徑、說明其關聯性予以補強。此外，本
    院亦查無其他積極證據足以證明被告甲○○等5人涉有收受
    贓物罪嫌，依法自應為被告甲○○等5人無罪之判決。
六、本案具有刑法第451條之1第4項第3款應為無罪諭知之情事，
    原審本應依同法第452條規定，改適用通常程序審判，惟因
    誤用簡易程序裁判，當由本院準用刑事訴訟法第369條第2項
    規定撤銷原判決，逕依通常程序為第一審判決 (法院辦理刑
    事訴訟簡易程序案件應行注意事項第14點可資參照），本院
    合議庭依通常訴訟程序審理後，撤銷原判決，並逕為第一審
    判決，當事人如有不服，仍得於法定期間內，向管轄第二審
    法院提起上訴，附此敘明。
據上論斷，應依刑事訴訟法第455條之1第1項、第3項、第451條
之1第4項第3款、第452條、第369條第1項前段、第364條、第301
條第1項，判決如主文。
本案經檢察官陳美君到庭執行職務。
中    華    民    國    95    年    6     月    20    日
                  刑事第五庭  審判長法  官  林信旭
                                    法  官  蔡憲德
                                    法  官  蘇姵文
附表：
   ┌──┬────┬─────┬───┬──────────────────────────────┐
   │編號│ 日  期 │ 金   額  │收受人│  交  付  方  式                                            │
   │    │        │單位：元  │      │                                                            │
   ├──┼────┼─────┼───┼──────────────────────────────┤
   │1   │86.08.19│    46,766│乙○○│以轉帳方式清償乙○○、丙○○積欠嘉市一信之貸款利息          │
   │    │        │          │丙○○│（乙○○之貸款利息為45725元，丙○○之貸款利息為1041元）     │
   ├──┼────┼─────┼───┼──────────────────────────────┤
   │2   │86.08.19│   800,000│丙○○│以轉帳方式清償積欠嘉市一信之貸款                            │
   ├──┼────┼─────┼───┼──────────────────────────────┤
   │3   │86.08.19│   500,000│乙○○│以轉帳方式清償積欠嘉市一信之貸款                            │
   ├──┼────┼─────┼───┼──────────────────────────────┤
   │4   │86.08.19│ 1,200,000│乙○○│以轉帳方式清償積欠嘉市一信之貸款                            │
   ├──┼────┼─────┼───┼──────────────────────────────┤
   │5   │86.08.19│ 1,300,000│乙○○│以轉帳方式清償積欠嘉市一信之貸款                            │
   ├──┼────┼─────┼───┼──────────────────────────────┤
   │6   │86.08.19│ 1,300,000│乙○○│以轉帳方式清償積欠嘉市一信之貸款                            │
   ├──┼────┼─────┼───┼──────────────────────────────┤
   │7   │86.08.19│ 5,500,000│乙○○│以轉帳方式清償積欠嘉市一信之貸款                            │
   ├──┼────┼─────┼───┼──────────────────────────────┤
   │8   │86.08.23│ 5,180,000│甲○○│以轉帳方式匯入世華銀行營業部帳號00000000000號甲○○帳戶     │
   ├──┼────┼─────┼───┼──────────────────────────────┤
   │9   │86.08.25│ 2,000,000│乙○○│以轉帳方式匯入聯邦銀行高雄分行帳號000000000000號帳戶        │
   ├──┼────┼─────┼───┼──────────────────────────────┤
   │10  │86.08.25│ 5,000,000│己○○│以轉帳方式匯入第一銀行東高雄分行帳號00000000000號己○○帳戶 │
   ├──┼────┼─────┼───┼──────────────────────────────┤
   │11  │86.08.26│ 2,200,000│庚○○│以轉帳方式存入嘉市一信營業部帳號0000000000號庚○○帳戶      │
   ├──┼────┼─────┼───┼──────────────────────────────┤
   │12  │86.09.19│   500,000│丙○○│以轉帳方式轉入嘉市一信營業部帳號0000000000號帳戶            │
   └──┴────┴─────┴───┴──────────────────────────────┘                ┐
以上正本證明與原本無異。                                                                                               │
如不服本判決，應於判決送達後10日內，向本院提出上訴狀。
中    華    民    國    95    年    6     月    20    日
                                   書記官  林金福


司法院資訊處製作；財團法人民間司法改革基金會備份。
